【裁判字號】    92,上,679
【裁判日期】    920917
【裁判案由】    分割共有物
【裁判全文】
臺灣高等法院民事判決                              九十二年度上字第六七九號
      上  訴  人  庚○○
      訴訟代理人  陳立聖
      上  訴  人  壬○○
      兼 右九 人  乙○○
      共      同
      訴訟代理人
      被 上訴 人  甲○○
      訴訟代理人  簡文玉律師
右當事人間分割共有物事件，上訴人對於中華民國九十二年五月三十日台灣桃園地方
法院九十一年度訴字九九四第號第一審判決提起上訴，本院於九十二年九月十日言詞
辯論終結判決如左：
    主      文
上訴駁回。
第二審訴訟費用由上訴人庚○○負擔。
    事      實
甲、上訴人庚○○方面：
壹、聲明：
一、原判決廢棄。
二、兩造共有坐落於桃園縣大園鄉○○○段下縣厝子小段第二七一地號、第二七一之
    六土地，如原判決附圖所示編號二七部分由上訴人子○○取得，編號十六部分由
    上訴人庚○○取得。
貳、陳述：除與原判決記載相同外，補稱略以：
一、原審附圖所示編號十六部分，有上訴人種植六十年以上之防風竹林，上訴人對此
    片竹林有深厚情感及成長回憶，應分割予上訴人。
二、上訴人庚○○可由編號二十四號土地出入與外界聯絡，是願以編號二七號土地與
    上訴人子○○交換編號十六號土地。
乙、視同上訴人壬○○、辛○○、丙○○○、己○○、戊○○、丁○○、丑○○、子
    ○○、癸○○、乙○○方面：
壹、聲明：同意按原審分割方法分割。
貳、陳述：除與原判決記載相同外，補稱略以：
    上訴人子○○不同意與上訴人庚○○交換編號十六號土地，因編號二十七號面臨
    道路，交換後上訴人庚○○反而沒有道路出入，且防風林是伊父親和上訴人父親
    兄弟五人所共同種植，並非上訴人所種。
丙、被上訴人方面：
壹、聲明：上訴駁回。
貳、陳述：除與原判決記載相同外，補稱略以：
一、兩造就系爭土地各自之應有部分如起訴狀附表一所示，是上訴人持份之土地面積
    僅三五二平方公尺，原審判決分割予上訴人編號十四及編號二七，合計三五二平
    方公尺，且位置係在上訴人目前地上物所在之處，上訴人並無任何損失甚明，而
    其他共有人對原審分割方式亦無任何異議，則本件上訴確無實益。再查，上訴人
    上訴理由係對編號十六分割予子○○不服，惟如將編號十六，面積四八平方公尺
    割予上訴人，則已逾上訴人持份面積，且編號二七需割予上訴人，其地上物方能
    與編號二三號道路相通；又上訴人主張編號十六號有其種植之防風林，若無此片
    竹林現有房屋將有傾倒危險云云，實屬無稽，顯不足採，況依原審分割方案比較
    方正，否則照上訴人的方案，子○○的土地將不方正，無法利用。
二、系爭土地並無不能分割之原因，兩造又無不分割之協議，惟因共有人之一庚○○
    拒絕分割共有物，致全體共有人迄今未能達成分割協議，被上訴人與其餘上訴人
    曾經上開二筆土地合併分割之方式達成協議，又道路面積為一四二一平方公尺及
    二八一平方公尺，除庚○○不分擔道路之面積外，由其餘共有人分擔，有協議書
    可資佐證。
三、系爭土地雖為特定農業區農牧用地，為新修正農業發展條例第三條第十一款規定
    之耕地，然本件耕地為八十九年一月四日前之共有耕地，依同法第十六條第一項
    但書第四款規定，該條例八十九年一月四日修正施行前之共有耕地，得分割為單
    獨所有，不受同條第一項前段０．二五公頃之限制。
四、原審依系爭土地性質及使用現狀為分割，俾便土地利用，增加經濟價值，其判決
    並無不當，上訴人之上訴顯無理由。
參、證據：除援用原審所提證據外，補提出土地登記謄本一件為證。
    理      由
一、本件分割共有物事件係屬固有之必要共同訴訟，上訴人林庚○○對原判決聲明上
    訴，為有利益於同造之其他共同訴訟人乙○○、壬○○、辛○○、丙○○○、己
    ○○、戊○○、丁○○、丑○○、子○○、癸○○等十人，依民事訴訟法第五十
    六條第一項第一款之規定，其上訴之效力及於同造之其他共同訴訟人，故應併列
    為視同上訴人。
二、被上訴人起訴主張：坐落桃園縣大園鄉○○○段下縣厝子小段二七一及二七一之
    六地號二筆土地（下稱系爭土地），為兩造所共有，應有部分各如原判決附表一
    所示，系爭土地並無不能分割之原因，兩造亦無不分割之協議，惟因上訴人庚○
    ○拒絕分割共有物，致全體共有人迄今未能達成分割協議。又系爭土地雖為農業
    發展條例第三條第十一款規定之耕地，然本件耕地為民國八十九年一月四日前之
    共有耕地，依同法第十六條第一項但書第四款規定，不受該條例所定耕地不得分
    割之限制，爰依民法第八百二十三條、第八百二十四條規定，請求裁判分割等語
    。
    上訴人壬○○、辛○○、己○○、戊○○、丁○○、乙○○、丙○○○、丑○○
    、子○○、癸○○等十人：同意分割，並同意被上訴人所提之分割方案，另上訴
    人子○○不同意與上訴人庚○○交換原判決編號十六號土地；上訴人庚○○則以
    ：同意將兩造共有之上開二筆土地合併分割，惟希望其所有房屋兩側均面臨馬路
    ，且原判決附圖編號十六號土地應分予上訴人庚○○，其願以編號二十七號土地
    與上訴人子○○交換等語，資為抗辯。
三、按各共有人得隨時請求分割共有物，但因物之使用目的不能分割或契約定有不分
    割之期限者，不在此限。又共有物之分割，依共有人協議之方法行之，分割之方
    法不能協議決定者，法院得因任何共有人之聲請，命為原物分配於各共有人或變
    賣共有物，以價金分配於各共有人，民法第八百二十三條第一項、第八百二十四
    條第一、二項分別定有明文。查：系爭土地地目為田，使用分區及使用地類別並
    無限制，此有前揭之土地登記謄本附卷可稽（見一審卷十五頁至二三頁），故系
    爭土地之使用目的並無不能分割之情形。又被上訴人主張共有人對於系爭土地並
    無不為分割之約定，此亦為上訴人等所不爭執，被上訴人依民法第八百二十三條
    第一項之規定請求分割共有物，自應准許。
四、按共有物如為數筆不同地號土地，各共有人如非以成立一共有關係之意思而共有
    ，應認共有關係分別存在於每筆土地上，惟如以各筆土地依應有部分分割，將使
    土地細分，不利共有土地之利用，故如請求分割之各筆土地共有人、應有部分均
    相同，且各筆共有之土地又連接一處，而各共有人對於合併分割亦無異見，則合
    併分割既可避免土地細分、並使土地之利用合乎經濟及所有權人可自由處分所有
    物之原則，自應准許之。查：系爭二筆土地之共有人均相同，且各共有人之應有
    部分亦皆相同，有被上訴人提出之上開土地登記簿謄本二件在卷足按，且兩造對
    於合併分割亦無異議，況系爭二筆土地互相連接，其上除第二七一之六地號上有
    上訴人庚○○之房屋（面積共二四點七四平方公尺）外，其餘均為農地等情，業
    經原審會同桃園縣蘆竹地政事務所至現場勘驗測量屬實，有勘驗筆錄及複丈成果
    圖在卷足憑（見一審卷八三頁至九三頁）。依上開說明，為避免系爭土地過度細
    分及便於各筆土地互相整合利用，並尊重土地所有權人得自由處分所有物之原則
    ，被上訴人請求將系爭二筆土地合併分割，即無不合。
五、次按法院就共有物為裁判分割時，應依民法第八百二十四條為適當之分割，即考
    慮各當事人之聲明、共有物之性質、使用現狀、經濟效用及全體共有人之利益等
    公平決定之。又法院因共有人不能協議而命為共有物之分割時，依民法第八百二
    十四條第二、三兩項之規定，固不限於抽籤之方法，惟如何使分割後各部分之經
    濟價值，其應有部分之比值相當，亦當予顧及，以符公平原則（最高法院、五十
    一年台上字一二六八號、六十九年度台上字三一○○號判決參照）。查：兩造對
    於系爭二筆土地之分割方案，除上訴人庚○○外均同意被上訴人所提之分割方案
    ，上訴人庚○○除希望其房屋所占有部分之土地分歸其所有外，並無提出其他分
    割方案，而被上訴人所提之分割方案亦能顧及各共有人目前占有之現狀、應有部
    分面積之大小、分割後土地之形狀亦能保持方正及交通出入上之方便性，較能增
    進共有物之經濟效益，並兼顧兩造利益，故以此方割方案予以分割尚稱妥適，爰
    將原判決附圖編號１部分面積一千五百八十六平方公尺、編號面積九十六平方
    公尺部分分歸被上訴人取得；將附圖編號２面積四百八十三平方公尺、編號３面
    積一千一百九十九平方公尺部分分由上訴人壬○○取得；將附圖編號４面積一千
    一百六十三平方公尺、編號５面積四百八十九平方公尺、編號６面積十六平方公
    尺部分分歸上訴人辛○○取得；將附圖編號７面積三百七十二平方公尺、編號
    面積一百八十九平方公尺部分分由上訴人己○○取得；將附圖編號８面積五百六
    十一平方公尺部分分歸上訴人戊○○取得；將附圖編號９面積五百六十一平方公
    尺部分分由上訴人丁○○取得；將附圖編號１０面積二千三百五十一平方公尺、編
    號面積一千零十四平方公尺部分分歸上訴人乙○○取得；將附圖編號面積三
    百七十五平方公尺、編號面積六千三百五十九平方公尺部分分由上訴人丙○○
    ○取得；將附圖編號面積三百零六平方公尺、編號面積四十六平方公尺部分
    分歸上訴人庚○○取得；將附圖編號面積四千六百十二平方公尺、編號面積
    二千一百二十一平方公尺部分分由上訴人丑○○取得；將附圖編號面積四十八
    平方公尺、編號面積二千五百十三平方公尺、編號面積四百七十一平方公尺
    部分分歸上訴人子○○取得；將附圖編號面積六千一百零四平方公尺、編號
    面積六百二十九平方公尺部分分由上訴人癸○○取得。又按分割共有物，以消滅
    共有關係為目的，是法院裁判分割共有土地時，除因該土地中有部分之土地因使
    用目的不能分割（如為道路）或部分共有人仍願維持其共有關係，應就該部分土
    地不予分割或准該部分共有人成立新共有關係外，應將土地分配於各共有人單獨
    所有（最高法院六十九年台上字一八三一號判例參照），爰將原判決附圖編號
    面積二十平方公尺、編號面積一千四百二十一平方公尺、編號面積二百六十
    一平方公尺道路部分，分歸原判決附表二所示上訴人及被上訴人依其應有部分之
    比例維持共有供通行使用，以增進系爭土地之利用價值。上訴人庚○○雖稱：原
    判決附圖編號所示部分，有伊種植六十年以上之防風竹林，伊對此片竹林有深
    厚情感及成長回憶，應分割予伊，伊願以分得之附圖編號號土地與上訴人子○
    ○交換編號十六號之防風竹林土地云云，惟非但為上訴人子○○所不同意，且上
    訴人子○○辯稱：該編號之防風林是伊父親與上訴人之父親等兄弟五人所共同
    種植者，並非上訴人所種等情，上訴人庚○○對之亦不爭執，且如將附圖編號
    面積四十八平方公尺部分，分割予上訴人庚○○，則已逾上訴人庚○○應有部分
    之面積，至上訴人庚○○謂伊若未分得編號號之防風竹林，伊現有房屋將有傾
    倒危險云云，亦為其餘上訴人及被上訴人所否認，且上訴人庚○○亦未舉證以實
    其說，自非可採，況如上訴人庚○○之主張將編號號土地分歸其所有，另將編
    號號土地分由上訴人子○○取得，則子○○分得之土地將不方正，難以利用，
    足見上訴人庚○○所辯要非可取。原審准予原物分割如上所述之分割方案，核無
    違誤，上訴意旨指摘原判決不當，求予廢棄改判，為無理由，應予駁回。
六、兩造其餘之攻擊防禦方法暨聲明所用之證據，核與本件判決之結果均不生影響，
    已無再予論述之必要，併此敘明。
據上論結，本件上訴為無理由，依民事訴訟法第四百四十九條第一項、第七十八條、
第八十五條第一項但書判決如主文。
中      華      民      國    九十二    年      九      月      十七    日
                              民事第四庭
                                  審判長法  官  李  瓊  蔭
                                        法  官  林  金  吾
                                        法  官  楊  豐  卿
正本係照原本作成。
如不服本判決，應於收受送達後二十日內向本院提出上訴書狀，其未表明上訴理由者
，應於提出上訴後二十日內向本院補提理由書狀（均須按他造當事人之人數附繕本）
上訴時應提出委任律師或具有律師資格之人之委任狀；委任有律師資格者，另應附具
律師資格證書及釋明委任人與受任人有民事訴訟法第四百六十六條之一第一項但書或
第二項（詳附註）所定關係之釋明文書影本。
中      華      民      國    九十二    年      九      月     十八     日
                                        書記官  殷  丹  妮
附註：
民事訴訟法第四百六十六條之一（第一項、第二項）：
對於第二審判決上訴，上訴人應委任律師為訴訟代理人。但上訴人或其他法定代理人
具有律師資格者，不在此限。
上訴人之配偶、三親等內之血親、二親等內之姻親，或上訴人為法人、中央或地方機
關時，其所屬專任人員具有律師資格並經法院認為適當者，亦得為第三審訴訟代理人
。


司法院資訊處製作；財團法人民間司法改革基金會備份。
